【裁判字號】    98,上易,1036
【裁判日期】    990330
【裁判案由】    給付違約金
【裁判全文】
臺灣高等法院民事判決                98年度上易字第1036號
上  訴  人即
附帶被上訴人  乙○○
送達代收人    葉海萍律師
被  上訴人即
附帶上 訴 人  甲○○
訴訟代理人    黃建霖律師
上列當事人間給付違約金事件，上訴人對於中華民國98年9月8日
臺灣臺北地方法院98年度訴字第781號第一審判決提起上訴，被
上訴人則提起附帶上訴，嗣兩造各自為訴之擴張，本院於99年3
月16日言詞辯論終結，判決如下：
    主      文
乙○○之上訴及追加之訴均駁回。
甲○○之附帶上訴駁回。
乙○○應再給付甲○○新台幣貳拾肆萬仟貳佰肆拾元及自民
國九十八年十二月二十五日起至清償日止，按年息百分之五計算
之利息。
甲○○其餘追加之訴駁回。
第二審（含上訴、附帶上訴及追加之訴）訴訟費用由乙○○負擔
百分之十二，餘由甲○○負擔。
    事實及理由
一、按在第二審為訴之變更或追加，非經他造同意，不得為之；
    但擴張或減縮應受判決事項之聲明者，不在此限；民事訴訟
    法第446條第1項及第255條第1項第3款分別定有明文。查上
    訴人即附帶被上訴人乙○○（下稱乙○○）於原審主張：伊
    及訴外人褚麗珠、褚亞光及褚立新（下稱褚麗珠等人）將其
    等共有坐落台北市○○區○○段4小段第203地號土地及其上
    建物臺北市○○區○○路9巷36號7樓房屋（下稱系爭房地）
    出售予被上訴人即附帶上訴人甲○○（下稱甲○○），詎甲
    ○○未於完稅前辦理銀行貸款、確認貸款額度、辦妥對保手
    續，致遲延交付尾款，伊自得依約請求甲○○給付自民國（
    下同）97年4月8日起至97年11月24日止，以買賣總價金萬分
    之六按日計算之違約金計新台幣（下同）35萬6,000元，嗣
    於本院追加請求自98年2月25日起至同年9月1日止，共計189
    日之違約金29萬1,892元（見本院卷第81頁）；另甲○○於
    原審提起反訴主張：依約乙○○至遲應於96年6月15日前交
    屋，惟乙○○遲延交屋，伊自得依約請求乙○○給付自96年
    6月15日起至提起反訴之日即98年2月17日止（見原審卷第68
    至72頁），以買賣總價金萬分之六按日計算之違約金472萬
    5,864元中之200萬元，嗣於本院追加請求自98年2月25日起
    至同年9月1日止，共計189日之違約金145萬9,458元中之30
    萬元（見本院卷第29頁）；經核兩造之追加，均屬擴張應受
    判決事項之聲明，依上開規定均無庸得對造之同意，應予准
    許，兩造均表示不同意對造之追加，尚有誤會，合先敘明。
二、乙○○起訴主張：伊與褚麗珠等人於96年5月6日將系爭房地
    出售予甲○○，雙方約定買賣總價金為1,287萬元，並同時
    簽訂不動產買賣契約書（下稱系爭契約）及買賣價金履約保
    證申請書，委由安信建築經理股份有限公司（下稱安信建經
    公司）辦理買賣價金履約保證，然甲○○僅存入287萬元至
    履約保證專戶中，其餘價金則因其他住戶對系爭房屋頂樓增
    建部分尚有爭執、及餐廳牆壁滲水等瑕疵，雙方乃依系爭契
    約第5條第5項之約定，互相停止給付義務，伊亦因而向台北
    市信義區戶政事務所（下稱信義戶政所）註銷印鑑證明，並
    暫緩辦理所有權移轉登記事宜；嗣甲○○向原法院訴請伊與
    褚麗珠等人移轉系爭房地之所有權並點交房地，經該院以96
    年度重訴字第1252號所有權移轉登記等事件審理中（下稱系
    爭1252號事件），甲○○於系爭1252號事件97年4月8日言詞
    辯論期日當庭表示不主張物之瑕疵擔保請求權，且系爭1252
    號事件臺北地院判決伊與褚麗珠等人應於甲○○給付1,000
    萬元同時，將系爭房地移轉登記並點交予甲○○。然依系爭
    契約之約定，甲○○應於完稅前辦理銀行貸款、確認貸款額
    度、辦妥對保手續，俾於產權移轉同時辦理抵押權設定，雖
    兩造間因上開瑕疵擔保糾紛致有所遲延，惟甲○○於97年4
    月8日捨棄瑕疵擔保之權利，雙方停止給付之原因即已消滅
    ，甲○○應自97年4月8日起至97年11月24日系爭1252號事件
    判決確定時止，負遲延責任，而依系爭契約第9條第3項之約
    定，甲○○每逾一日應按買賣總價金萬分之六計算違約金予
    伊。故伊自得請求甲○○給付自97年4月8日起至97年11月24
    日止之違約金之五分之一即35萬6,000元（計算式：12,870,
    000×6/10,000×231日÷5= 356,756元，乙○○僅請求356,
    000元）。爰依系爭契約之約定、民法第229條第1項及第231
    條第1項等規定，請求甲○○給付違約金35萬6,000元，及自
    第一審判決宣判日起至清償日止，按年息百分之五計算之利
    息。另乙○○就甲○○提起之「反訴」，辯以：甲○○未依
    約於完稅前辦理銀行貸款及開具擔保尾款之本票予出賣人，
    伊依約得停止辦理產權移轉登記及後續點交事宜。且系爭12
    52號事件原法院判決兩造應為對待給付，伊並無先為給付之
    義務，是於甲○○給付1,000萬元尾款前，伊未為移轉所有
    權及點交系爭房地，自無違約。又伊多次催告甲○○儘速給
    付尾款，並與伊協商系爭契約過戶事宜，以俾伊辦理印鑑證
    明，惟甲○○經催告後，仍不確認貸款額度及辦妥相關對保
    手續，縱訴外人柯美月已獲核銀行貸款及對保手續，惟向松
    山地政事務所申請移轉登記予柯美月時，並未同時辦理銀行
    貸款抵押權設定，顯與系爭契約約定不符，故伊應不負遲延
    責任等語。原審就本訴部分，為乙○○敗訴之判決，反訴部
    分則判命乙○○應給付甲○○43萬7,580元，及自98年2月18
    日起至清償日止，按年息百分之五計算之利息，並駁回甲○
    ○其餘之反訴。乙○○就其敗訴部分提起上訴，嗣於本院以
    甲○○於98年2月24日提出之領取提存金同意書，因身分證
    號碼錯誤，不生效力，迨至提供正確之領取提存金同意書後
    ，於98年9月2日經由臺北地院民事執行處勘驗現場時，完成
    點交，亦應負遲延責任為由，追加請求自98年2月25日起至
    同年9月1日止，共計189日之違約金29萬1,892元。乙○○並
    於本院聲明：(一)原判決不利於伊之部分廢棄。(二)甲○○應給
    付伊35萬6,000元，及自98年9月8日起至清償日止，按年息
    百分之五計算之利息。(三)甲○○應給付伊29萬1,892元，及
    自訴之追加狀送達翌日起至清償日止，按年息百分之五計算
    之利息。(四)甲○○在第一審之反訴勝訴部分駁回。(五)甲○○
    之附帶上訴及追加之訴均駁回。
三、甲○○則以：系爭契約第3條約定，第1期簽約款200萬元應
    於簽約時給付，第2期款87萬元則於土地增值稅及契稅之稅
    單核下3日內給付，尾款1,000萬元則於所有權移轉後，由伊
    辦理銀行貸款給付之。伊已依約給付第1、2期價金287萬元
    ，乙○○及褚麗珠等人本應備齊一切過戶資料交付代書收執
    ，以便辦理所有權移轉登記，然乙○○於簽約後雖曾交付所
    需文件予代書，惟其後又於96年5月14日向信義戶政所註銷
    印鑑證明，致系爭房地無法如期過戶予伊，而伊於系爭房地
    過戶前尚無給付尾款之義務，自無給付遲延情事。且伊所指
    定之系爭房地登記名義人柯美月，業已依系爭契約之約定，
    向金融機構申請貸款，並經玉山商業銀行敦南分行確認貸款
    額度為1,029萬元，然因乙○○藉故不提供印鑑證明，致伊
    無法辦理系爭房地所有權移轉登記，亦使柯美月無法向銀行
    取得上開核貸款項以支付尾款。故伊於系爭房地買賣過程並
    無遲延給付之情事，乙○○請求伊給付違約金，為無理由等
    語，資為抗辯。並於原審提起反訴主張：依系爭契約第1條
    第4款之約定，系爭房地至遲應於96年6月15日前交屋，惟因
    乙○○無故以系爭房地頂樓增建部分應拆除等瑕疵為由，而
    註銷印鑑證明等，致無法於96年6月15日前完成點交，伊自
    得依約請求乙○○給付自96年6月15日起至提起反訴之日即
    98年2月17日止，計612日之違約金472萬5,864元（即12,870
    ,000元×6÷10,000×612=4,725,864元），惟伊先僅就其中
    之200萬元為請求。爰依系爭契約之約定，訴請：乙○○給
    付伊200萬元，及自反訴起訴狀送達翌日起至清償日止，按
    年息百分之五計算之利息。甲○○就其敗訴部分提起附帶上
    訴，嗣於本院以伊於98年2月24日為清償提存，且向原法院
    民事執行處聲請強制執行，乙○○始於98年9月2日該院民事
    執行處進行現場履勘時點交系爭房地，是乙○○於伊為清償
    提存後，即應負擔違約金之給付義務，追加請求乙○○給付
    自98年2月25日起至同年9月1日止，共計189日之違約金145
    萬9,458元，惟伊先僅就其中之30萬元為請求等語。甲○○
    並於本院聲明：(一)原判決不利於伊之部分廢棄。(二)乙○○應
    再給付伊156萬2,420元，及自98年2月18日起至清償日止，
    按年息百分之五計算之利息。(三)乙○○應給付伊30萬元，及
    自追加之訴狀送達翌日起，至清償日止，按年息百分之五計
    算之利息。(四)願供擔保，請准宣告假執行。(五)乙○○之上訴
    及追加之訴均駁回。
四、兩造不爭執事項：
  (一)乙○○及褚麗珠等人於96年5月6日將其等所共有系爭房地出
    售予甲○○，約定買賣價金為1,287萬元，賣方指定由褚麗
    珠為共同代表人，雙方同意就系爭契約之履行，委由安信建
    經公司辦理買賣價金履約保證事宜，甲○○已依約將簽約款
    200萬元、完稅款87萬元，共計287萬元匯入安信建經公司於
    金融機構所開立之履約保證書專戶內，有不動產買賣契約書
    、安信建經公司專戶控管資金表可稽（見原審卷第13頁至17
    頁）。
  (二)雙方約定賣方即乙○○及褚麗珠等人應於96年5月8日備齊一
    切過戶資料並攜帶印鑑章（印鑑證明）、身分證明文件、稅
    單等資料交特約地政士收執，雙方並應蓋妥移轉登記書表，
    以辦理產權移轉作業。乙○○於96年5月7日將其印鑑證明交
    付予謝旭榮代書，惟乙○○嗣以「其餘大樓住戶對系爭房屋
    頂樓增建有意見，已委由謝旭榮代書轉告被告（即甲○○）
    暫停產權移轉作業並返還印鑑證明，待買賣雙方達成協議後
    再繼續進行，然遭甲○○拒絕」之理由，而於96年5月14日
    向信義戶政所註銷印鑑證明，而未能完成過戶手續。
  (三)甲○○嗣於96年6月3日、96年6月4日委請律師寄發律師函予
    乙○○及褚麗珠等人，表明願負擔通風管修繕費用，請乙○
    ○交付印鑑證明。褚麗珠等人亦委由律師於96年5月30日寄
    發律師函予乙○○，要求乙○○依約履行，前開律師函均經
    乙○○收受，惟乙○○並未交付印鑑證明。
  (四)甲○○於96年7月16日具狀對乙○○及褚麗珠等人提起所有
    權移轉登記訴訟，而訴訟中褚麗珠等人提出陳述意見狀，表
    明其等3人均已提供相關過戶文件，並願配合辦理相關手續
    ，嗣經臺北地院以96年度重訴字第1252號判決乙○○及褚麗
    珠等人應於甲○○交付1,000萬元之同時，將系爭房地之所
    有權移轉登記予甲○○，並將系爭房地與頂樓增建點交予甲
    ○○，該判決於97年11月24日確定（見原審卷第44頁至48頁
    、89頁）。
  (五)兩造及褚麗珠等人於97年12月25日簽訂協議書，約定由甲○
    ○於98年2月10日將買賣價金支票影本傳真予賣方確認，確
    認後雙方於98年2月11日上午9點在買賣標的所在處會同驗屋
    ，驗屋完成後雙方隨即前往松山地政事務所，賣方應備齊過
    戶文件與房屋鑰匙交予代書，甲○○則同時交付前開支票。
  (六)甲○○傳真予乙○○及褚麗珠等人之4紙支票，發票人為玉
    山商業銀行敦南分行，受款人為甲○○，4紙支票之票面金
    額合計為981萬2,954元。
  (七)甲○○於98年2月24日為乙○○及褚麗珠等人向臺北地院提
    存所提存1,000萬元，其中乙○○應分得200萬元（提存案號
    為98年度存字第679號）。
  (八)系爭房地業於98年2月25日移轉登記至甲○○名下，並於同
    年9月2日點交予甲○○。又甲○○匯入履約保證書專戶內之
    287萬元，經安信建經公司從中扣取5萬元通風管修理費用後
    ，餘款已於98年9月7日分配由乙○○及褚麗珠等人具領，亦
    有安信建經履保專戶結餘款賣方分配表附卷可稽（見本院卷
    第15頁）。
五、乙○○又主張：甲○○於雙方停止給付之原因消滅後，未依
    約辦理銀行貸款以給付尾款1,000萬元，應自97年4月8日起
    至97年11月24日止負遲延責任，另其於98年2月24日提出之
    領取提存金同意書，因身分證號碼錯誤，不生效力，亦應自
    提存翌日起至點交前1日止，負遲延責任等語。然此為甲○
    ○所否認，並以前開情詞置辯，亦於原審提起反訴，主張：
    依約系爭房地至遲應於96年6月15日前交屋，惟因乙○○無
    故註銷印鑑證明等，致無法如期完成點交，伊自得依約請求
    乙○○給付自96年6月15日起至98年2月17日止之違約金，甚
    而伊於98年2月24日為清償提存，並聲請強制執行，惟乙○
    ○遲至98年9月2日始點交系爭房地，則乙○○於伊為清償提
    存後，亦應負違約金之給付義務等語。是本院所應審究者厥
    為：(一)甲○○就尾款1,000萬元之給付，有無遲延責任？乙
    ○○請求甲○○給付違約金，有無理由？(二)乙○○就系爭房
    地之點交，有無遲延責任？甲○○請求乙○○給付違約金，
    有無理由？茲分別論述如下：
  (一)甲○○就尾款1,000萬元之給付，有無遲延責任？乙○○請
    求甲○○給付違約金，有無理由？
    1.經查，依系爭契約第3條第2款付款方式之約定：「……第
      2期（用印款），乙方（即賣方，乙○○等人）應於96年5
      月8日備齊一切過戶資料並攜帶印鑑章（印鑑證明）、身
      分證明文件、稅單等資料交付特約地政士（代書）收執。
      雙方並蓋妥移轉登記書表、以便辦理產權移轉作業。」，
      而甲○○已給付簽約款200萬元及完稅款87萬元，合計287
      萬元，復為兩造所不爭執，則乙○○自應依約於96年5月8
      日履行備妥一切過戶資料之義務。雖乙○○曾於96年5月7
      日將其印鑑證明交付予謝旭榮代書，惟嗣因系爭房地住戶
      於同年5月13日在電梯旁張貼公告稱：「乙○○在頂樓加
      蓋違建，影響通風管排氣，請乙○○解決這個問題，否則
      將報請拆除違建。」（見原審卷第178-6頁），乙○○乃
      於96年5月14日向信義戶政所註銷印鑑證明，並於同年月
      17 日以永吉郵局第184號存證信函通知甲○○，此有印鑑
      註銷登記申請書、存證信函在卷可考（見原審卷第18頁至
      20 頁、25頁）。然甲○○旋於96年5月18日委請律師寄發
      信函予乙○○，請求乙○○依約履行（見原審卷第21頁、
      22 頁），並未主張物之瑕疵擔保責任，並於同年月25日
      向松山地政事務所申請買賣登記，惟遭該所以「乙○○之
      印鑑證明已註銷」為由通知甲○○補正，亦有松山地政事
      務所96年5月28日補正通知書附卷可稽（見原審卷第74頁
      ），嗣甲○○復先後於96年6月3日、4日委請律師寄發信
      函予乙○○，表明願負擔通風管修繕費用，請求乙○○交
      付印鑑證明，復有律師函在卷可憑（見原審卷第75頁至78
      頁），惟因乙○○拒不補正，致未能完成過戶手續。參以
      甲○○所指定之系爭房地登記名義人柯美月，業於96年5
      月17 日經玉山商業銀行敦南分行核准撥貸1,029萬元，亦
      有該行撥貸證明書附卷可考（見原審卷第125頁），足見
      本件買賣契約之履行，有所遲延，實係肇因於乙○○以系
      爭房地有瑕疵問題，而註銷印鑑證明，拒不配合所有權移
      轉登記事宜，顯非可歸責於甲○○。
    2.且依系爭契約第3條第2款付款方式之約定：「……第4期
      （尾款）1,000萬元，……(2)甲方（即甲○○）須以買賣
      標的向金融機構辦理貸款以支付尾款者，甲方應於給付完
      稅款前，確認貸款額度及辦妥相關之對保手續，並於移轉
      登記完成5日內，金融機構核撥時存匯入履保專戶，雙方
      並同時辦理交屋。……」（見原審卷第14頁），甲○○僅
      須於系爭房地移轉登記完成後5日內，將其向金融機構貸
      得之款項匯入履保專戶，即無違約。而提存乃債務人將其
      應為之給付，提存於國家設置之提存所，以代清償或達到
      法律上某一目的之行為。復按「債權人得隨時受取提存物
      ，如債務人之清償，係對債權人之給付而為之者，在債權
      人未為對待給付，或提出相當擔保前，得阻止其受取提存
      物。」，民法第329條定有明文。經查，系爭房地係於98
      年2月26日由乙○○及其餘出賣人移轉登記至甲○○名下
      ，已如前述，然甲○○於同年2月24日即已先行將買賣尾
      款依各出賣人持分之比例辦理提存，且由提存所寄發提存
      通知書予乙○○，通知其依據原法院96年度重訴字第1252
      號判決，將系爭房地辦理不動產所有權移轉登記及點交予
      甲○○，並取得甲○○所出具領取提存金同意書後，即得
      領取尾款等情，有提存書4份、暨提存通知書1紙在卷可稽
      （見原審卷第116頁、第141頁至144頁），自堪認甲○○
      已依約履行給付價金之義務，俟乙○○對甲○○提出對待
      給付後，其即得領取上開提存金而獲清償。惟乙○○接獲
      前開提存通知書後仍占有系爭房地，迄98年9月2日始將之
      點交予甲○○，亦已詳如前述，顯見乙○○未能取得價金
      係因其拒不點交系爭房地之故，並非因甲○○有何債務不
      履行之事由。則乙○○請求甲○○給付違約金，核非有據
      。
    3.乙○○又主張：甲○○在提存書之受取要件欄增加「並取
      得由提存人所出具領取提存金同意書，始得領取。」，且
      其於98年2月24日所出具之領取提存金同意書因身分證字
      號不符，意圖使伊不能受取提存金，顯非依債務本旨所為
      之提存，不生效力云云。然查，甲○○於提存時附加出具
      同意書之受取要件，可確保出賣人為確實之點交，並杜後
      續之紛爭，是上開清償提存行為應認符合債務本旨。至領
      取提存金同意書之身分證字號不符，乙○○得隨時請求甲
      ○○更正以受取提存金，尚難依此遽認甲○○之提存不生
      效力。況本件乙○○係因拒不點交系爭房地，始無法領得
      提存金，並非雙方於點交後，甲○○猶拒絕出具提存金同
      意書，或乙○○曾請求甲○○更正其於98年2月24日所出
      具之領取提存金同意書之身分證字號遭拒，致其無法受領
      清償，自難認甲○○上揭提存行為係未依債之本旨所為之
      清償。
    4.綜上，乙○○所以未能領得尾款，並非因可歸責於甲○○
      之給付遲延，故乙○○請求甲○○分別給付自97年4月8日
      起至97年11月24日止、98 年2月25日起至同年9月1日止之
      違約金35萬6,000元、28萬1,892元，均為無理由。
  (二)乙○○就系爭房地之點交，有無遲延責任？甲○○請求乙○
    ○給付違約金，有無理由？
    1.又按給付有確定期限者，債務人自期限屆滿時起當然負遲
      延責任，其因不可歸責於債務人之事由致未為給付者，債
      務人雖不負遲延責任，但不可歸責於債務人之事由，應由
      債務人負舉證之責（最高法院21年上字第1956號判例參照
      ）。經查，系爭契約第1條第4款約定：「本房地點交日期
      ：至遲96年6月15日前可交屋。」，第7條第6款並約定：
      「本約如屆最後期限乙方（指乙○○及其他出賣人）仍不
      能點交時，乙方應自最後期限之次日起，每逾一日按買賣
      總價金萬分之六計付違約金賠償甲方，該違約金甲方得主
      張自應付價款中扣除，如逾十五日乙方仍不能點交，並經
      甲方定期現催告仍不履行時，甲方有權解除契約。」，有
      不動產買賣契約書在卷可稽，而乙○○迄至98年9月2日始
      將系爭房地點交予甲○○乙情，為兩造所不爭執，是乙○
      ○自點交期限屆滿之翌日即96年6月16日起，應已遲延給
      付無誤，則揆諸上開說明，乙○○自應就上開給付遲延係
      因不可歸責於己之事由乙節，負舉證之責。
    2.乙○○雖抗辯：兩造因系爭房地有瑕疵，依契約第5條第5
      款之約定，已互相停止給付義務云云。然查，系爭房地係
      因乙○○在頂樓加蓋違建影響通風管排氣，致遭其他住戶
      在電梯旁張貼公告請乙○○解決這個問題，已詳如前述，
      足見此部分之瑕疵係可歸責於乙○○。而本件買賣契約係
      因乙○○於辦理系爭房地所有權移轉登記之過程中，逕以
      該房屋存有瑕疵為由，自行註銷印鑑證明，致系爭房地無
      法過戶至甲○○所指定之登記名義人柯美月名下，甲○○
      並未請求乙○○應負瑕疵擔保責任，亦未要求買賣雙方暫
      停給付等情，有乙○○所提出之存證信函1紙、及96年5月
      18日、96年6月3日律師函、印鑑註銷登記申請書各1份在
      卷可稽（見原審卷第18頁至22頁、25頁、75頁、76頁），
      而參諸甲○○所提出之96年6月3日之律師函中提及「……
      乙○○認為於上開通風管爭議問題未解決前暫停上開房地
      過戶，並撤銷其前為辦理房地過戶事宜所交付之印鑑證明
      。……(三)為此，本人特委請貴律師發函與乙○○等人，再
      次聲明本人願意負擔房屋通風管修繕費用，本人並擬於96
      年6月6日上午10時許，委請范保祿先生至乙○○先生住處
      領取乙○○之最新印鑑證明，俾利繼續辦理房地過戶手續
      。」等語，及乙○○所提出之存證信函中記載「…5月13
      日上開房地大樓住戶對頂樓增建部分有意見，並在電梯口
      張貼公告，本人遂於5月14日早上9點，至謝旭榮地政士處
      ，當面要求一通知買方，大樓住戶有意見。二暫停產權移
      轉作業。……」等語，堪認本件係由乙○○逕自以標的物
      存有瑕疵為由，而停止履行契約義務。而兩造於系爭契約
      第5條第5款固約定「乙方就買賣標的依法對甲方負有瑕疵
      擔保責任，惟辦理點交前若甲方雙方就已發現之瑕疵或修
      繕有爭議，且未能合意解決時，得互相停止給付義務，雙
      方應即申請調解或訴請法院裁判。調解或裁判確定前，雙
      方同意安信建經應停止就履保專戶價金之撥付。」，然買
      賣標的物有無瑕疵，乃買受人得據此向出賣人主張之權利
      ，今甲○○既未向乙○○主張標的物有瑕疵，或請求其負
      出賣人之瑕疵擔保責任，即難認有停止給付義務之必要，
      則乙○○據此為由，請求買賣雙方暫停給付義務，殊屬無
      據。從而，乙○○未能遵期點交系爭房地予甲○○，顯係
      可歸責於己之事由所致甚明。
    3.再按「因契約互負債務者，於他方當事人未為對待給付前
      ，得拒絕自己之給付。但自己有先為給付之義務者，不在
      此限。」，民法第264條第1項定有明文。又雙務契約，債
      務人享有同時履行抗辯權者，在未行使此項抗辯權以前，
      仍可發生遲延責任問題，必須行使以後始能免責（最高法
      院72年度台上字第1760號判例參照）。查兩造於系爭契約
      第3條第2款付款方式約定：「……第4期（尾款）1,000萬
      元，……(2)甲方（指甲○○）須以買賣標的向金融機構辦
      理貸款以支付尾款者，甲方應於給付完稅款前，確認貸款
      額度及辦妥相關之對保手續，並於移轉登記完成5日內，
      金融機構核撥時存匯入履保專戶，雙方並同時辦理交屋。
      ...」，已如前述，則乙○○依約即應先將系爭房地移轉
      登記予甲○○所指定之登記名義人，俾便其辦理銀行貸款
      後支付第4期款，乙○○及其他出賣人則於甲○○支付尾
      款之同時辦理交屋。是乙○○抗辯其於甲○○未為對待給
      付（即支付尾款）前，得拒絕自己之給付（即點交系爭房
      地），核屬有據。查乙○○本應於96年6月15日前完成交
      屋，然其遲至系爭1252號事件審理時之97年5月20日始提
      出書狀為同時履行之抗辯，業經原審調閱該院96年度重訴
      字第1252號案卷查閱屬實，揆諸前揭說明，乙○○在未行
      使同時履行抗辯權以前，仍應負遲延責任，須至97年5月
      20日行使同時履行抗辯後始能免責。又甲○○係遲至98年
      2月17日提起反訴後，始於同年2月24日為乙○○為清償提
      存，則乙○○於甲○○提出對待給付前，仍得拒絕自己之
      給付。從而，甲○○請求乙○○應給付自96年6月16日起
      至97年5月20日止之違約金，為有理由，應予准許。甲○
      ○請求96年6月15日，及自97年5月21日起至98年2月17日
      止之違約金，則為無理由，應予駁回。另甲○○於98年2
      月24日已為乙○○為清償提存，亦已詳如前述，則乙○○
      於甲○○提出對待給付後，應即依約辦理點交，然乙○○
      遲至98年9月2日始完成點交手續，復為兩造所不爭，從而
      ，甲○○請求乙○○再給付自98年2月25日起至同年9月1
      日止之違約金，亦屬有據。
    4.末按約定之違約金過高者，法院得減至相當之數額，民法
      第252條定有明文。又違約金係當事人約定契約不履行時
      ，債務人應支付之懲罰金或損害賠償額之預定，以確保債
      務之履行為目的，民法第252條規定不問其作用為懲罰性
      抑為損害賠償之預定，均有其適用，至於酌減是否相當，
      即須依一般客觀事實，社會經濟狀況及當事人所受損害情
      形，以為斟酌之標準；而債務已為一部履行者，亦得比照
      債權人所受利益減少其數額（最高法院79年臺上字第1915
      號、68年臺上字第3887號、49年臺上字第807號判例、70
      年度臺上字第3796號判決意旨參照）。查，兩造於系爭契
      約第7條第6款約定：「本約如屆最後期限乙方（指乙○○
      及其他出賣人）仍不能點交時，乙方應自最後期限之次日
      起，每逾一日按買賣總價金萬分之六計付違約金賠償甲方
      （指甲○○）。」，固如前述，惟甲○○購買系爭房地無
      非在於對於系爭房地為使用及收益，因乙○○遲未騰空系
      爭房屋，致未能點交系爭房地，其所受損害，應係指其未
      能為使用及收益之損害，按房屋之使用及收益，在國人一
      般社會觀念上即相當於租金之利益，系爭房地買賣總價金
      為1,287萬元，為兩造所不爭執，其每日萬分之六即7,722
      元，一個月即為23萬1,660元，系爭房屋合計為112.26平
      方公尺，相當於33.96坪，系爭房屋所在為臺北市○○區
      ○○路9巷36號7樓，其用途為住家用，此觀諸系爭房屋之
      建物登記簿謄本即明（見原審卷第11頁），如按上述標準
      計算違約金每月為23萬1,660元，依買賣總價金計算，年
      息高達百分之二十一點六，就我國目前之社會經濟狀況而
      言，顯屬過高，另參酌當事人約定違約金，除在約定損害
      賠償之數額外，亦有督促當事人一方履行契約之意等一切
      情狀，認上開違約金之約定應予酌減至萬分之一，始為適
      當。基此計算甲○○得請求乙○○給付之違約金為：(1)96
      年6月16日起至97年5月20日止，共計340日，其違約金為4
      3萬7,580元（即12,870,000元×1÷10,000×340=437,580
      元）；(2)98年2月25日起至同年9月1日止，共計189日，其
      違約金為24萬3,243元（即12,870,000元×1÷10,000×18
      9=243,243元）。甲○○逾此數額之請求則為無理由，應
      予駁回。
六、綜上所述，乙○○主張：甲○○遲延交付尾款，應負遲延責
    任，且伊並無遲延點交系爭房地之情，為不可採。甲○○抗
    辯：伊尚未給付尾款，係因乙○○不願協助辦理系爭房地所
    有權移轉登記及點交之故，嗣伊已依約履行交付尾款，並無
    遲延給付之情；及反訴主張：乙○○遲延點交系爭房地，應
    負遲延責任；為可採。從而，乙○○依系爭契約之約定、民
    法第229條第1項及第231條第1項等規定，請求甲○○給付違
    約金35萬6,000元，及自第一審判決宣判日起至清償日止，
    按年息百分之五計算之利息，為無理由。甲○○依系爭契約
    之約定，反訴請求乙○○給付43萬7,580元，及自98年2月18
    日（即反訴起訴狀送達翌日）起至清償日止，按年息百分之
    五計算之利息，為有理由，應予准許。甲○○逾此數額之請
    求則為無理由，應予駁回。是則原審就本訴部分，為乙○○
    敗訴之判決，就反訴部分則判命乙○○給付43萬7,580元本
    息，並駁回甲○○其餘之反訴，核無違誤。乙○○就其敗訴
    部分上訴，甲○○則就其敗訴部分提起附帶上訴，各自指摘
    原判決不當，求予廢棄改判，均為無理由，應駁回其上訴、
    附帶上訴。又乙○○追加請求甲○○給付自98年2月25日起
    至同年9月1日止之違約金29萬1,892元，亦為無理由，應予
    駁回。另甲○○追加請求乙○○給付自98年2月25日起至同
    年9月1日止之違約金24萬3,243元，及自98年12月25日（即
    追加反訴狀繕本送達翌日，見本院卷第29頁）至清償日止，
    按年息百分之五計算之利息，為有理由，應予准許。甲○○
    逾此數額之追加請求則為無理由，亦應予駁回。
七、本件事證已臻明確，兩造其餘之攻擊或防禦方法及未經援用
    之證據，經斟酌後認均不足影響判決之結果，自無逐一論駁
    之必要，併此敘明。
據上論結，本件乙○○之上訴及追加之訴，均為無理由；甲○○
之附帶上訴為無理由，追加之訴則為一部有理由，一部無理由，
依民事訴訟法第449條第1項、第450條、第79條，判決如主文。
中    華    民    國    99    年    3     月    30    日
                    民事第三庭
                        審判長法  官  林敬修
                              法  官  張靜女
                              法  官  黃騰耀
正本係照原本作成。
乙○○不得上訴。
甲○○如不服本判決，應於收受送達後20日內向本院提出上訴書
狀，其未表明上訴理由者，應於提出上訴後20日內向本院補提理
由書狀（均須按他造當事人之人數附繕本）上訴時應提出委任律
師或具有律師資格之人之委任狀；委任有律師資格者，另應附具
律師資格證書及釋明委任人與受任人有民事訴訟法第466條之1第
1項但書或第2項（詳附註）所定關係之釋明文書影本。
中    華    民    國    99    年    3     月    31    日
                              書記官  潘大鵬
附註：
民事訴訟法第466條之1（第1項、第2項）：
對於第二審判決上訴，上訴人應委任律師為訴訟代理人。但上訴
人或其他法定代理人具有律師資格者，不在此限。
上訴人之配偶、三親等內之血親、二親等內之姻親，或上訴人為
法人、中央或地方機關時，其所屬專任人員具有律師資格並經法
院認為適當者，亦得為第三審訴訟代理人。

司法院資訊處製作；財團法人民間司法改革基金會備份。
